【裁判字號】    89,上訴,1977
【裁判日期】    891129
【裁判案由】    常業重利
【裁判全文】
臺灣高等法院臺中分院刑事判決                  八十九年度上訴字第一九七七號
    上  訴  人
    即  被  告  乙○○
    選任辯護人  鐘為盛
                陳瑾瑜
    上  訴  人
    即  被  告  甲○○
    選任辯護人  鄭雪櫻
                陳瑾瑜
右上訴人等因常業重利案件，不服臺灣臺中地方法院八十九年度訴字第一三二四號中
華民國八十九年九月五日第一審判決（起訴案號：臺灣臺中地方法院檢察署八十九年
度偵字第一○○九號），提起上訴，本院判決如左：
      主  文
上訴駁回。
      事  實
一、甲○○、乙○○自民國（下同）八十八年一月間起，受一自稱為「陳先生」之不
    詳姓名年籍之成年男子以每月新台幣（下同）三萬元之代價僱用，共同基於常業
    重利之犯意聯絡，以（○四）0000000號、及（○四）0000000號
    電話號碼為聯絡管道，在聯合報之分類廣告欄刊登廣告，登載：「來就借，一至
    五萬內，低息，張小姐」等文字，俟有人見報因急需款項而以上開電話聯絡借款
    之後，即約定在台中縣、市內之特定地點見面，再貸放金錢，而以每借一萬元、
    十天為一期、收取與原本顯不相當之重利二千元至三千元不等，並將利息預扣，
    且視借款人條件，以提供身分證及簽發票面金額為實際借款金額二倍或三倍之本
    票作為質押之方式，而貸予款項，並另利用人頭帳戶：郵局戶名林億民（局號0
    000000、帳號0000000號、戶名李昌錦（局號0000000、帳
    號0000000號）、戶名甲○○（局號0000000、帳戶000000
    0號）、台中六信（嗣改為聯信商業銀行）水湳分社戶名趙智全（帳號0000
    0000000號）等帳戶做為借款人匯款繳交利息、返還本金使用，而共同以
    此方式取得與原本顯不相當之重利，並均以此為常業。嗣至同年二月間，「陳先
    生」無故離去，甲○○乃接手該放款業務，並以每月三萬元之代價續行僱用乙○○，二人基於共同之犯意聯絡，由甲○○自稱為「吳先生」，續以上開方式貸放
    款項收取重利。其間，有丁○○因父親住院急需現款支付醫療費用，因急迫而於
    八十八年之年初在約定之台中市水湳地區某醫院附近向其等借貸三萬元（利息每
    一萬元十天收取二千元，且已預扣十天利息，另加一千元手續費，實拿二萬三千
    元），嗣因丁○○無力還款，不堪甲○○等人催討債務，不得已報警處理，經警
    循線於八十九年一月五日晚上九時十分許，在台中市○○區○○路一號郵局所設
    置之提款機，當場查獲甫持金融卡提款完畢之甲○○、乙○○二人，自乙○○身
    上扣得上開帳號0000000─0000000號郵局金融卡一張、郵政儲金
    交易明細表一張及自該帳戶提領借款人匯繳之款項現金一千元，自甲○○金身上
    扣得上開其帳號0000000─0000000號之郵局金融卡一張、郵政儲
    金交易明細表一張及自該帳戶提領借款人匯繳之款項現金四萬三千元。
二、案經台中市警察局第五分局報請台灣台中地方法院檢察署檢察官偵查起訴。
    理  由
一、訊據被告乙○○、甲○○二人對其等二人之前開犯罪事實，除辯稱向其等借貸之
    人並無急迫、輕率或無經驗之情形，及其等亦非以重利為常業之外，對其餘之犯
    罪事實均已坦白承認。惟被告二人前開犯行，已據其等於偵查中，及於原審法院
    審理時，均坦承不諱。而被害人丁○○係因父親住院急需現款支付醫療費用，因
    急迫而為前開借貸，此情亦據被害人丁○○於警訊及偵查中指證甚詳。另其他向
    被告等借貸之人雖無法傳訊，惟其等若非陷於急迫，豈會支付高額利息並簽發實
    際借貸金額二倍至三倍之本票、或提供身分證件質押而向被告借貸？被告二人此
    部分所辯顯違常情，尚難採信。另被告二人均因無其他工作而為本案之犯行，亦
    據其等於本院訊問時供承甚明。被告二人為前開犯行之時間又長達一年餘，被告
    甲○○於偵查中尚且供認因此獲利二百多萬元（見偵查卷宗第四四頁）。而被告
    乙○○、甲○○二人貸放金錢，每一萬元十天收取二千元至三千元，經計算後相
    當於月息六十分至九十分，亦顯與社會上一般人所認利息之標準失所均衡，而堪
    認定係與原本顯不相當之重利。參酌上情，被告乙○○、甲○○二人顯均有乘他
    人急迫貸以金錢，並取得與原本顯不相當之利息，而恃以為生，以之為常業之犯
    意與行為，事證甚為明確。復有如事實欄所載之金融卡二張、郵政儲金交易明細
    表二張及現金共四萬四千元扣案可資佐證，被告乙○○、甲○○二人之犯行均堪
    認定。
二、按刑法上所謂常業犯，係指反覆以同種類行為為目的之社會活動之職業性犯罪而
    言，亦即行為人恃犯罪以維生，即足當之，至於犯罪所得之多寡，是否恃此犯罪
    為唯一之謀生職業，均非所問。本件被告二人均供承係因無其他工作，始以此方
    式謀生，再觀諸被告等係以刊登報紙廣告之方式招攬急需用款之不特定多數人前
    來借款，迄被查獲之時，又已經營放款業務一年，時間非短，足認其二人均有恃
    重利所得維生而以之為常業之犯意甚明。是核被告二人所為，均係犯刑法第三百
    四十五條之常業重利罪。其等二人為上開犯行，在自稱為「陳先生」之不詳姓名
    成年男子於八十八年二月間離去以前，被告二人與上開自稱為「陳先生」之不詳
    姓名成年男子彼此之間具有犯意聯絡及行為分擔，在自稱為「陳先生」之不詳姓
    名成年男子於八十八年二月間離去以後，被告二人彼此之間具有犯意聯絡及行為
    分擔，均為共同正犯。原審法院因而審酌被告二人之素行，犯罪之動機、目的，
    收取重利破壞社會經濟秩序非淺，及被查獲之後，被告二人已坦承犯罪，以及被
    告乙○○係受被告甲○○僱用，惡性較輕等一切犯罪情狀，及審酌扣案帳號為0
  000000─0000000號及帳號為0000000─0000000號
    之郵局金融卡各一張，係被告等所有供其等犯本罪所用之物，提領之現金共四萬
    四千元係借款人匯繳之款項，業據被告二人陳明在卷，係被告二人因犯本罪所得
    之物，乃依據刑事訴訟法第二百九十九條第一項前段，刑法第二十八條、第三百
    四十五條、第三十八條第一項第二款、第三款，罰金罰鍰提高標準條例第一條前
    段等規定，分別量處被告甲○○有期徒刑十月，另量處被告乙○○有期徒刑六月
    ，並將扣案帳號為0000000─0000000號及帳號為0000000
    ─0000000號之郵局金融卡各一張，及提領之現金共四萬四千元併予宣告
    沒收。至扣案之郵政儲金交易明細表二張僅係被告等領款後之憑証，可為本案論
    罪之佐証，惟尚難認係被告等犯罪所用或所得之物，爰不予宣告沒收，其認事用
    法均無不合，量刑亦甚妥適。被告二人以前開情詞提起本件上訴，核無理由，均
    應予以駁回。
三、據上論斷，應依刑事訴訟法第三百六十八條，判決如主文。
本案經檢察官丙○○到庭執行職務。
中      華      民      國    八十九     年     十一    月    二十九    日
                              臺灣高等法院臺中分院刑事第三庭
                                        審判長法  官  方  艤  駐
                                              法  官  胡  忠  文
                                              法  官  廖  柏  基
右正本證明與原本無異。
如不服本判決應於收受送達後十日內向本院提出上訴書狀，其未敘述上訴之理由者並
得於提起上訴後十日內向本院補提理由書（均須按他造當事人之人數附繕本）。
                                              書記官  柯  孟  伶
中      華      民      國    八十九     年     十二    月      一      日
附錄論罪科刑法條：
刑法第三百四十五條
以犯前條之罪為常業者，處五年以下有期徒刑，得併科三千元以下罰金。
                                                                        Ｃ


司法院資訊處製作；財團法人民間司法改革基金會備份。
